【裁判字號】    99,消債更,179
【裁判日期】    990615
【裁判案由】    聲請更生程序
【裁判全文】
臺灣高雄地方法院民事裁定           99年度消債更字第179號
聲  請  人  甲○○
上列當事人聲請消費者債務清理事件，本院裁定如下：
    主  文
更生及保全處分之聲請均駁回。
聲請費用由聲請人負擔。
    理  由
一、聲請意旨略以：聲請人於民國95年間曾依「中華民國銀行公
    會會員辦理消費金融案件無擔保債務協商機制」（下稱債務
    協商機制）請求共同協商債務清償方案並經協商成立，約定
    聲請人每月應繳金額為新臺幣（下同）16,304元，惟聲請人
    當時月收入僅有21,000元，於支出自身必要生活費用及父母
    之扶養費後，並無餘力清償上開協商款項而未能依約清償而
    毀諾，此在客觀上自有不可歸責於己之事由致履行顯有重大
    困難之情事，而聲請人現之每月收入僅有3 萬元，於扣除個
    人日常生活所需及扶養費後所餘有限而不能清償債務，且聲
    請人所負無擔保或無優先權之債務總額未逾1,200 萬元，復
    未經法院裁定開始清算程序或宣告破產，爰依法聲請准予裁
    定更生，並聲請就本院99年度司執字第2032號執行事件為保
    全處分等語等語。
二、按債務人與金融機構協商成立者，不得聲請更生或清算，但
    因不可歸責於己之事由，致履行顯有重大困難者，不在此限
    ；本條例施行前，債務人依金融主管機關協調成立之中華民
    國銀行公會會員辦理消費金融案件無擔保債務協商機制與金
    融機構成立之協商，準用前項之規定，消費者債務清理條例
    第151 條第5 項、第6 項分別定有明文，而消費者債務清理
    條例之立法目的，依其立法理由乃認陷於經濟上困境之消費
    者若任其於惡性循環之債務窘境中自生自滅，其將衍生嚴重
    之社會問題，致難以維持安定之社會經濟秩序，故有予之分
    別情形依更生或清算之程序清理其債務之必要，藉以妥適調
    整其與各相關債權人等間之權利義務關係，以謀求消費者經
    濟生活之更生機會，從而健全社會經濟發展，惟私法上之債
    之關係，係以當事人間之信賴關係為基礎，為社會經濟組織
    之重要支柱，故當事人於以法律行為追求自己之利益之際，
    亦應顧及對方之利益，並考量債權債務在社會上之作用，本
    於誠實及信用之原則，行使其債權及履行其債務，故消費者
    如已與金融機構協商成立，或於本條例施行前已依金融主管
    機關協調成立之中華民國銀行公會會員辦理消費金融案件無
    擔保債務協商機制與金融機構成立協商，因此係經當事人行
    使程序選擇權所為之債務清理契約，債務人理應受該成立之
    協議所拘束，如無特殊情事，其原即應依此協商結果而為誠
    信履行，惟因慮及有些協商於成立之時，或僅考量債權數額
    之清償而未慮及債務人之經濟能力，或債務人於嗣後因經濟
    情況變更（如清償期間收入或收益不如預期）而致依約履行
    將使其陷於經濟上之困境甚或履行不能，故上開條例於此即
    另開「因不可歸責於己之事由，致履行顯有重大困難者」之
    履行例外以助債務人之更生，則已成立協商者不能或不願依
    約履行而依例外條款復聲請更生或清算者，自應就其例外情
    形嚴予審核，於該當後復核其不能清償債務或有不能清償之
    虞而使其陷於經濟上之困境時始准之為其所負義務關係之調
    整，以避免其任意毀諾、濫用債務清理程序而藉此善意之立
    法惡意圖謀減免債務，致使該程序陷於道德之危險，並因此
    使社會之信用緊縮而造成經濟之動盪。
三、經查，本件聲請人於債清條例施行前之95年間業依「中華民
    國銀行公會會員辦理消費金融案件無擔保債務協商機制」而
    與最大債權金融機構即寶華銀行達成債務清償方案之協商，
    約定聲請人應自95年9 月起分120 期，利率為3.88% ，且每
    月10日以16,304元依各債權銀行債權金額比例清償各項債務
    至全部清償為止，而聲請人於協商成立後繳納1 期即未依該
    協議繼續履行分期償還乙節，此有協議書、財團法人金融聯
    合徵信中心當事人查詢個人資料回覆書等件在卷可稽（見本
    院卷第35至36頁、第156 至165 頁），是聲請人於前既已依
    債務協商機制與金融機構成立協商，依上開說明，其原即應
    依此協商結果而為誠信履行，故其欲援引上開條例條項之例
    外規定而再聲請更生或清算時，自應就其不依約履行是否具
    不可歸責於己之事由而致履行顯有重大困難之情形嚴為審查
    ，以避免道德上之危險。
四、聲請人固以其對金融機構所負之債務計達3,803,103 元，惟
    其於協商成立後每月需償付16,304元，然其每月薪資扣除此
    數額後，所餘即已不及支應個人及扶養親屬生活之最低費用
    ，故認有已有不可歸責於己之事由而致履行顯有重大困難之
    情形等語而為本件更生之聲請，並提出債權人清冊、財產及
    收入狀況說明書、戶籍謄本、綜合所得稅各類所得資料清單
    、財產歸屬資料清單及財團法人金融聯合徵信中心當事人查
    詢個人資料回覆書等件為證，惟查：
  (一)聲請人是否有不可歸責事由而致履行有重大困難之例外情形
    ？
    聲請人自陳現任職吉汽車企業社月入3 萬元，其於95、96
    年度之年申報所得乃分為268,844 元、110,844 元，名下有
    房屋1 棟及87年出廠之汽車1 輛，其父母有含聲請人在內共
    4 名之扶養義務人，而其父申報所得為0 元，名下有2 筆土
    地，公告現值為1,157,940 元，其母申報所得為0 元，名下
    沒有財產等情，此有財產及收入狀況說明書、綜合所得稅各
    類所得資料清單、財產歸屬資料清單、戶籍謄本等件在卷足
    憑（見本院卷第6 至10頁、第32至33頁、第52至55頁、第61
    至66頁），是聲請人依其所得申報之資料，其95年度之月平
    均收入為22,404元，則以此月平均收入扣除其每月應償還之
    協商金額16,304元後，其所餘者即為6,100 元左右，以聲請
    人住居之高雄縣依內政部社會司所公佈之95年度最低生活費
    9,210 元為標準，其所餘即不足本人為最低度之生活，更遑
    論於扶養父母者，則聲請人於毀約當年度之每月平均收入於
    扣減協商金額後，應已不足支應其家庭基本生活所需，是聲
    請人主張其於協商後因收入不足因應，以致繼續履行上開還
    款協議有重大困難乙節應屬真實，此協議履行困難之情形，
    應有非可歸責於聲請人之事由所致，是依上開規定，聲請人
    前雖曾與金融機構協商成立，惟其自可不受前開還款協議之
    拘束而得再向本院聲請更生。
  (二)聲請人是否有不能清償或不能清償之虞之情事？
    1.聲請人固主張其每月需支出交通費、電信費、餐費、水電
      及瓦斯費用等共計11,252元云云。惟消債條例之立法目的
      ，係為使不幸陷入經濟困境之人得以清理債務、重建生活
      ，並在清理過程中能保有符合人性尊嚴之最低基本生活，
      而非維持債務人過去慣常之寬裕生活，故並非由聲請人任
      意主張其基本生活費用之數額，否則將造成揮霍無度以致
      清償能力降低，反而易使更生程序無從進行，衡以聲請人
      居住於高雄縣，因此本院認應以內政部所公告之99年度臺
      灣省低收入戶最低生活費用每人每月為9,829 元為標準，
      計算聲請人之必要生活支出始為合理，逾此部分則難認屬
      必要費用。
    2.聲請人之父申報所得為0 元，名下有2 筆土地，公告現值
      計為1,157,940 元，其母申報所得為0 元，名下沒有財產
      等情已如前述，而其父母之戶籍址位於高雄縣，每月各領
      有老農津貼6,000 元、國民年金3,000 元，亦有戶籍謄本
      及存摺影本在卷可按（見本院卷第32至33頁、第211 至21
      2 頁），則以內政部所公告之99年度臺灣省低收入戶最低
      生活費用每人每月為9,829 元為標準，並參以其父母名下
      資產及領取補助之情，其父應無不能維持生活之情而無庸
      聲請人扶養，其母所須扶養程度應為每月6,829 元，又其
      母之扶養義務人有聲請人及劉淑芬、劉宏坤、劉淑玲等4
      人，而劉淑芬98年申報所得為246,218 元，名下有汽車1
      輛、投資4 筆，劉宏坤98年申報所得為766,107 元，名下
      有汽車1 輛，劉淑玲98年申報所得為160,718 元，名下汽
      車1 輛、投資1 筆，此有家族系統表、戶籍謄本及稅務電
      子閘門財產所得調件明細表在卷可按（見本院卷第172 頁
      、第174 至180 頁、第225 至241 頁），是衡量聲請人業
      已負擔鉅額債務及其他扶養義務人之經濟能力，聲請人負
      擔其母之扶養費用自以每月500 元為適當，其逾此範圍之
      扶養支出自不應予以列計。
    3.聲請人固主張其對金融機構所負債務為如上之金額，惟據
      財團法人金融聯合徵信中心當事人查詢個人資料回覆書，
      其對金融機構所負之債務應為3,753,103 元，此有上開回
      覆書在卷可按（見本院卷第156 至165 頁）。又聲請人現
      每月收入為3 萬元已如前述，則如扣除其個人必要生活費
      及扶養費後，應有19,671元之餘裕足以償還債務，而本院
      認聲請人債務雖達3,753,103 元，惟其名下具有課稅現值
      達322,400 元之房屋1 棟，而聲請人復自陳其房屋貸款乃
      係與其兄平均分擔，此有財產歸屬資料清單、財產及收入
      狀況說明書在卷可按（見本院卷第55頁、第28頁），則扣
      除其此項資產與其兄分擔房貸1,043,500 元（計算式：
      0000000 ÷2 ＝0000000 ）之部分，以上開每月可供償還
      額19,671元計算，該債務係約為償還額之121 倍（計算式
      ：〈0000000-0000000-000000〉÷19671 ＝121 ），應約
      於10年間即可清償完畢，並無不能清償債務之情，況聲請
      人目前僅約39歲，距離法定退休年齡尚有約26年，復可累
      積工作經驗以增加日常收入，應可在未來相當期限內逐步
      將債務清償完畢，且債務人為償還債務，本應經歷履行期
      間較不寬裕之經濟生活，此乃債務人於負擔債務時即得預
      見，是依誠實及信用之原則，債務人於有履行可能性時，
      仍應誠實勤勉地履行債務，於此自亦不得認其已有不能償
      債務或有不能清償之虞之情事。
五、綜上，本件聲請人雖有不可歸責於己之事由而致履行協議有
    重大困難之例外情形，惟其乃有相當收入及一定之財產而具
    履行能力，其現之情況尚非有不能償債務或有不能清償之虞
    ，依上開說明及規定，其聲請之更生應未具足必要要件，自
    應駁回其更生之聲請。又本件更生之聲請既經駁回，則聲請
    人聲請之保全處分，即失所附麗，應併予駁回。
六、依消費者債務清理條例第8 條、第15條，民事訴訟法第78條
    、第95條，裁定如主文。
中    華    民    國    99    年    6     月    15    日
              民事第四庭    法      官  楊淑儀
上為正本係照原本作成。
如不服本裁定，應於裁定送達後10日內，以書狀向本院提出抗告
，並繳納抗告費新臺幣1,000元。
中    華    民    國    99    年    6     月    15    日
                            書  記  官  王資惠

司法院資訊處製作；財團法人民間司法改革基金會備份。
